臺灣臺南地方法院民事判決　　　　　　　100年度訴字第296號
原　　　告　安泰商業銀行股份有限公司
法定代理人　齊百邁
訴訟代理人　張仕融
　　　　　　鄭南生
被　　　告　林詠暄即林淑珠
　　　　　　林石雲
上列當事人間分配表異議之訴事件，本院於民國100年7月27日言
詞辯論終結，判決如下：
    主      文
本院九十九年度司執字第七二二二八號強制執行事件，對被告林
石雲所分配之新臺幣壹佰伍拾萬壹仟柒佰貳拾壹元應予剔除。
原告其餘之訴駁回。
訴訟費用由被告負擔十分之九，餘由原告負擔。
    事實及理由
壹、程序事項：
一、按債權人或債務人對於分配表所載各債權人之債權或分配金
    額有不同意者，應於分配期日1日前，向執行法院提出書狀
    ，聲明異議；異議未終結者，為異議之債權人或債務人，得
    向執行法院對為反對陳述之債權人或債務人提起分配表異議
    之訴，強制執行法第39條第1項、第41條第1項前段分別定有
    明文。次按債權人或債務人對分配表聲明異議，執行法院認
    聲明異議合法卻非正當，異議人及被異議之債權人及債務人
    於分配期日均未到場，執行法院不應將異議狀通知其他未到
    場之債權人或債務人，應視為不同意異議，由異議人依強制
    執行法第41條規定提起分配表異議之訴（臺灣高等法院暨所
    屬法院99年法律座談會民執類提案第15號參照）。又聲明異
    議人未於分配期日起10日內向執行法院為前2項起訴之證明
    者，視為撤回其異議之聲明；經證明者，該債權應受分配之
    金額，應行提存，此同法第41條第3項定有明文。經查：本
    院99年度司執字第72228號給付借款強制執行事件於民國100
    年1月27日作成分配表，定於100年3月1日實行分配，原告（
    即執行債權人）不同意該分配表，於100年2月14日具狀對該
    分配表聲明異議，又同年3月1日分配期日因兩造均未到場，
    依上開規定，視為被告不同意原告之異議，故原告於100年3
    月9日獲悉被告為反對陳述，遂於同年3月14日對被告（即執
    行債權人）提起本件分配表異議之訴。原告既已於分配期日
    1日前，向執行法院具狀聲明異議，並於法定期間內向本院
    對於為反對之被告提起本件分配表異議之訴，揆諸上開規定
    ，合於規定，自應准許。至於被告辯稱其未為反對之陳述，
    伊並非本件分配表異議之訴之適格當事人云云，顯屬無據，
    不足採信。
二、被告林詠暄及林石雲經合法通知，均未於最後言詞辯論期日
    到場，核無民事訴訟法第386條所列各款情形，爰依原告之
    聲請，由其一造辯論而為判決。
貳、原告起訴主張：
一、原告持本院97年度執字第39268號債權憑證向本院民事執行
    處聲請就被告林詠暄所有坐落臺南市○○區○○段958-19、
    同段958-21地號及同段162建號（門牌號碼為臺南市○○區
    ○○街90巷7號）之不動產（下稱系爭房地）強制執行。本
    院以99年度司執字第72228號對被告林詠暄為強制執行，於
    100年1月27日作成分配表，並定於同年3月1日實行分配，依
    該分配表所載，各債權人之執行費、稅捐機關之稅款均全數
    受償；此外，系爭房地首順位抵押權人京城商業銀行股份有
    限公司就其陳報之債權全數清償新臺幣（下同）2,373,432
    元；次順位抵押權人即被告林石雲含受償執行費共分得1,50
    1,721元；至於原告則僅受償執行費分配9,759元，就債權66
    9,884元，均不足受償。
二、然被告林詠暄對系爭房地之次順位抵押權，其所擔保之金錢
    債權195萬元均不存在。蓋被告林詠暄於93年6月11日向原告
    借款114萬元，詎至96年4月10日起即未依約繳款，其另於96
    年6月26日將系爭房地為被告林石雲設定195萬元抵押權，而
    該抵押權因欠缺借款之證明，故被告間實際上無借貸關係存
    在，從而被告林石雲自不得僅以抵押權之設定即當然取得就
    系爭房地變價所得參與分配之法律上地位。本院99年度司執
    字第72228號製作之原分配表有實體法上不當之處，原告爰
    依強制執行法第41條第1項前段提起本件訴訟等語，並聲明
    ：本院99年度司執字第72228號給付借款強制執行事件，於
    100年1月27日作成，定100年3月1日實行分配之分配表，就
    被告林石雲所分配共1,571,200元應予剔除，並將該剔除金
    額，改依剔除後之執行債權比例分配予原告。
參、被告則以：
    本院99年度司執字第72228號給付借款強制執行事件之分配
    期日為100年3月1日，原告雖對分配表聲明異議，惟被告二
    人對原告異議之聲明於執行程序並未為反對之陳述，既被告
    未為反對之陳述，則被告並非本件分配表異議之訴之適格
    當事人等語資為抗辯，並聲明：駁回原告之訴。
肆、得心證之理由：
一、查原告持本院97年度執字第39268號債權憑證向本院聲請對
    被告林詠暄所有坐落臺南市○○區○○段958-19、同段958-
    21地號及同段162建號（門牌號碼為臺南市○○區○○街90
    巷7號）之不動產強制執行，系爭房地業於99年12月22日拍
    定，而該不動產之第二順位抵押權人林石雲於99年10月15日
    提出發票金額195萬元之本票一紙及抵押權設定契約書聲明
    參與分配，後經本院以99年度司執字第72228號對被告林詠
    暄所有系爭房地為強制執行，於100年1月27日作成分配表，
    並定於同年3月1日實行分配，其中被告林石雲之債權列入分
    配表次序7執行費15,600元，全數受償，其次序10第二順位
    抵押權債權1,950,000元，受償1,486,121元，二者共計1,50
    1,721元；另原告債權列入分配表次序3執行費9,759元，全
    數受償，其次序12普通債權669,884元，未受清償。又被告
    林石雲雖於100年7月18日聲明撤回參與分配，惟未陳明業無
    任何抵押債權存在，故本院民事執行處仍依強制執行法第34
    條第3項之規定，就已知有擔保債權及其金額195萬元列入分
    配表分配之。上該各情，業據本院調閱前開執行卷宗查明屬
    實，自堪信為真實。
二、原告主張被告間無債權存在，被告林石雲所設定第二順位抵
    押權，無使其取得優先受分配之法律上地位，而對分配表所
    列載被告林石雲之債權異議，並依法提起本件訴訟，惟為被
    告等所否認，並以前揭情詞置辯，故本件之爭點厥為：被告
    間就系爭抵押權有無擔保之金錢債權存在？
（一）按當事人主張有利於己之事實者，就其事實有舉證之責任
      ，民事訴訟法第277條前段定有明文；又抵押權之成立以
      主債權存在為前提，若主債權不存在，抵押權亦不成立；
      而金錢借貸契約，應由貸與人就交付金錢之事實負舉證之
      責。本件被告既抗辯系爭抵押權係為擔保被告林石雲對被
      告林詠暄之消費借貸債務而設定，系爭本票(票號58231號
      ）係為清償系爭消費借貸債務而簽發，則系爭抵押權及系
      爭本票債權是否存在，端視被告間有無借款之交付而成立
      消費借貸契約而定，揆諸前開法條意旨，應由被告就系爭
      抵押債權存在之事實負舉證責任。惟被告二人迄今就有無
      交付及收受系爭借款之事實，仍未舉證以實其說，因而，
      原告主張被告間於96年6月26日設定1,950,000元抵押權所
      擔保之債權不存在等語，尚非無據。
（二）從而，原請求本院99年度司執字第72228號給付借款強制
      執行事件，於100年1月27日作成，定100年3月1日實行分
      配之分配表，就被告林石雲所分配共1,501,721元應予剔
      除，為有理由，應予准許。逾此部分請求，則為無理由，
      應予駁回。
伍、本件事證已臻明確，兩造其餘攻擊、防禦方法經逐一審酌後
    ，認與判決結果不生影響，無再論述之必要，附此敘明。
陸、據上論結，本件原告之訴為一部有理由，一部無理由。依民
    事訴訟法第385條第1項前段、第79條，判決如主文。
中    華    民    國   100    年    8     月    5     日
                  民事第三庭    法  官  廖建彥
以上正本係照原本作成。
如對本判決上訴，須於判決送達後20日內向本院提出上訴狀。
如委任律師提起上訴者，應一併繳納上訴審裁判費。
中    華    民    國   100    年    8     月    5     日
                                書記官  蘇玟心